ACORDAO-COMPLETO-2516705

ACÓRDÃO 3297/2022 ATA 22/2022 - SEGUNDA CÂMARA

VISTOS, relatados e discutidos estes autos referentes à Tomada de Contas Especial resultante da conversão do Relatório da Auditoria realizada pela então Secretaria de Controle Externo no Estado do Amazonas - Secex/AM na Secretaria Municipal de Educação do município de Manaus/AM, objetivando fiscalizar a aplicação, no exercício de 2015, de recursos federais do Programa Nacional de Inclusão de Jovens - ProJovem Urbano (TC Processo 005.526/2016-7) .
ACORDAM os Ministros do Tribunal de Contas da União, reunidos em sessão da 2ª Câmara, ante as razões expostas pelo Relator, em: 
9.1. com fundamento nos arts. 1º, inciso I, 16, inciso II, 18 e 23, inciso II, da Lei 8.443/1992, julgar regulares com ressalva as contas do Sr. Darcy Humberto Michiles e da Sra. Katia Helena Serafina Cruz Schweickardt, dando-lhes quitação; 
9.2. com fundamento nos arts. 1º, inciso I, 16, inciso I, 17 e 23, inciso I, da Lei 8.443/1992, julgar regulares as contas dos demais responsáveis arrolados nestes autos, dando-lhes quitação plena; 
9.3. nos termos dos arts. 2º, inciso II, e 9º, inciso I, da Resolução 315/2020, dar ciência à Secretaria Municipal de Educação - Semed do município de Manaus/AM sobre as seguintes impropriedades verificadas na execução do Programa Nacional de Inclusão de Jovens - ProJovem Urbano/2015:
9.3.1. pagamento indevido de taxa de administração, que não é admitido em convênios celebrados com a Administração Pública, conforme sustenta a jurisprudência do TCU (v.g. Acórdão 158/2010-TCU-Segunda Câmara, rel. min. Aroldo Cedraz; 191/2010-Plenário, rel. min. subst. André de Carvalho; 429/2010-2ª Câmara, rel. min. Aroldo Cedraz; e 503/2007- Plenário, rel. min. Benjamin Zymler) , devendo a entidade postulante ao convênio, termo de compromisso ou parceria, informar os custos operacionais e administrativos no plano de trabalho;
9.3.2. ausência de constituição do Conselho de Acompanhamento e Controle Social, previsto no art. 56, §1º, do Decreto nº 6.629/2008, para acompanhamento e o controle social sobre a distribuição, transferência e aplicação dos recursos dos Fundos, o qual deve ser atuante no município e composto, nos termos do art. 24 da Lei 11.494/2007, por no mínimo 9 (nove) membros, sendo: a) 2 (dois) representantes do Poder Executivo Municipal, dos quais pelo menos 1 (um) da Secretaria Municipal de Educação ou órgão educacional equivalente; b) 1 (um) representante dos professores da educação básica pública; e) 1 (um) representante dos diretores das escolas básicas públicas; d) 1 (um) representante dos servidores técnicoadministrativos das escolas básicas públicas; e) 2 (dois) representantes dos pais de alunos da educação básica pública; f) 2 (dois) representantes dos estudantes da educação básica pública, um dos quais indicado pela entidade de estudantes secundaristas; e
9.4. enviar cópia deste Acórdão ao Fundo Nacional de Desenvolvimento da Educação, para ciência.

Tomada de Contas Especial resultante da conversão do Relatório da Auditoria realizada pela então Secretaria de Controle Externo no Estado do Amazonas  Secex/AM na Secretaria Municipal de Educação do Município de Manaus/AM, objetivando fiscalizar a aplicação, no exercício de 2015, de recursos federais do Programa Nacional de Inclusão de Jovens  ProJovem Urbano (TC 005.526/2016-7).

Segunda Câmara

Município de Manaus/AM.

3. Responsáveis: Katia Helena Serafina Cruz Schweickardt (XXX.201.787-XX), Magna Galvão de Lima Collyer (XXX.108.614-XX), Ruth Salgado Neres Martins (XXX.591.902-XX), Leís da Silva Batista (XXX.705.212-XX), Orlângia Rodrigues Vilaça (XXX.322.172-XX), Lilia Lira Lima (XXX.016.722-XX), Darcy Humberto Michiles (XXX.266.692-XX) e Instituto de Desenvolvimento, Pesquisa e Cultura do Estado do Amazonas - Idepecam (05.478.303/0001-38).

13.1. Ministro presente: Antonio Anastasia (na Presidência).
13.2. Ministros-Substitutos convocados: Marcos Bemquerer Costa (Relator) e André Luís de Carvalho.

MARCOS BEMQUERER

Trata-se da Tomada de Contas Especial resultante da conversão do Relatório da Auditoria realizada pela então Secretaria de Controle Externo no Estado do Amazonas - Secex/AM na Secretaria Municipal de Educação - Semed do município de Manaus/AM, objetivando fiscalizar a aplicação, no exercício de 2015, de recursos federais do Programa Nacional de Inclusão de Jovens - ProJovem Urbano (TC Processo 005.526/2016-7) .
2.	A equipe de fiscalização detectou que naquele ano houve execução descentralizada do ProJovem referente aos ciclos de 2012 e 2013, por meio do Contrato 52/2014 e do Convênio 8/2015, ambos firmados pela Semed e pelo Instituto de Desenvolvimento, Pesquisa e Cultura do Estado do Amazonas - Idepecam. O último instrumento, datado de 05/05/2015, previu repasses ao convenente de R$ 600.000,00 e o prazo de 4 meses de vigência a partir de sua assinatura (peça 11 do TC Processo 005.526/2016-7, p.35-42) .
3.	A contratação levada a efeito é irregular porque, como regra, não é permitida a execução indireta da atividade fim do ProJovem Urbano, qual seja, a realização de aulas. Na impossibilidade de execução direta, devidamente justificada, existe previsão regulamentar de que algumas ações se façam por execução indireta por meio de convênio, acordo, termo de parceria ou instrumento congênere, com instituição pública ou privada. Não está capitulada a execução indireta mediante contrato, exceto a ação de formação continuada de educadores.
4. 	Ademais, a equipe de fiscalização apontou as seguintes ocorrências: a) superfaturamento na aquisição de bens, no valor de R$ 57.992,72, referente a 16/10/2015; b) pagamento de serviço não realizado, no montante de R$ 58.625,58, referente a 17/10/2014; c) pagamento de taxa de administração, totalizando R$ 30.000,00, referente a 16/10/2015; d) ausência de conselho ou comitê local de controle e participação social; e) falta de manifestação conclusiva sobre prestação de contas; e f) aquisição de material permanente. 
5.	O Acórdão 2008/2016-TCU-Plenário (peça 4) , de minha relatoria, determinou a conversão da fiscalização em tomada de contas especial, bem como a realização das audiências e citações propostas no Relatório de Fiscalização 37/2006 (peça 1) . 
6.	Em cumprimento ao referido Acórdão, foram implementadas as citações das responsáveis abaixo mencionadas, para recolherem as quantias discriminadas a seguir, corrigidas monetariamente, e/ou para apresentarem alegações de defesa quanto às seguintes ocorrências:
		6.1. Sras. Orlângia Rodrigues Vilaça e Leís da Silva Batista, membro da Comissão de Recebimento de Serviços em Geral, e Ruth Salgado Neres Martins, Presidente da referida comissão - recebimento do serviço em desacordo com o Contrato 52/2014, com a diminuição da duração do curso de três para dois meses, sem a correspondente redução do preço, gerando pagamentos indevidos ao Idepecam referentes ao aluguel de salas de aula (R$ 50.988,90) e aos serviços de monitores (R$ 7.636,68) , com ofensa ao art. 37, caput, da Constituição Federal, ao art. 93 do Decreto-lei 200/1967 e ao art. 63 da Lei 4.320/1964:
	Valor (R$) 
	Data

	58.625,58
	17/10/2014

	 	6.2. Sra. Katia Helena Serafina Cruz Schweickardt, Secretária Municipal de Educação a partir de 20/03/2015 - superfaturamento resultante de preço praticado acima de mercado nos itens papel pardo (R$ 50.143,00) e avental de napa (R$ 7.849,72) , com ofensa aos arts. 3º e 43, inciso IV, da Lei 8.666/1993:
	Valor (R$) 
	Data

	57.992,72
	16/10/2015

6.3. Sra. Magna Galvão de Lima Collyer, Coordenadora do ProJovem Urbano no Município de Manaus,  Idepecam e Sra. Lilia Lira Lima, Presidente da entidade:
a) as mesmas ocorrências descritas no subitem 6.1 e 6.2;
b) cobrança de taxa de administração no Convênio 8/2015 (ProJovem Urbano 2013) , com ofensa à cláusula 10, alínea a, do Convênio 8/2015, e ao art. 52, inciso I, da Portaria CGU 507/2011:
	Valor (R$) 
	Data

	58.625,58
	17/10/2014

	57.992,72
	16/10/2015

	30.000,00
	16/10/2015

	7.	Em cumprimento ao Acórdão 2008/2016-TCU-Plenário, também foram realizadas as audiências dos responsáveis abaixo nominados: 
		7.1. Katia Helena Serafina Cruz Schweickardt, signatária do Convênio 8/2015:
	a) execução indireta das ações do ProJovem Urbano, considerando que a utilização de convênio somente é permitida na impossibilidade de execução direta de algumas ações, devidamente justificada, e com instituição com comprovada experiência em projeto educacional de jovens e adultos, além do envio prévio de documentação para ciência e apreciação da Secretaria de Educação Continuada, Alfabetização, Diversidade, e Inclusão do Ministério da Educação (Secadi/MEC) , requisitos inexistentes no Convênio 8/2015 firmado com o Idepecam para execução da edição 2013, com ofensa ao art. 30, § 5º, incisos III, IV, VII e XIII, do Decreto 6.629/2008; ao art. 4º, inciso III, alíneas f, i, j, k, l, m, o, r, t e w, ao art. 14 e ao Anexo III da Resolução FNDE 60/2011; ao art. 4º, inciso III, alíneas f, j, k, l, n, o, p, r, t e u, ao art. 14 e ao Anexo IV da Resolução FNDE 54/2012;
b) celebração do Convênio 8/2015 sem atender aos requisitos para execução indireta de atividade fim do ProJovem; 
c) não constituição do conselho ou comitê local de controle e participação social e consequente ausência do controle social na execução do ProJovem Urbano, em contrariedade aos arts. 56, caput e § 1º, e 57 do Decreto 6.629/2008;
d) ausência de manifestação conclusiva sobre a prestação de contas do Convênio 8/2010 apresentada pela Fundação de Apoio Institucional Rio Solimões (Unisol) em julho/2013, com inobservância do art. 76 da Portaria CGU/MF/MP 507/2011; ao art. 4º, inciso III, alínea y, da Resolução FNDE 14/2010;
7.2. Darcy Humberto Michiles, Secretário Municipal de Educação a partir de 16/12/2013, signatário do Contrato 52/2014, em relação às ocorrências mencionadas nos subitens 7.1.a e 7.1.d.
8.	As comunicações processuais foram implementadas da seguinte forma:
	Nome do Responsável
	Ofício
	Aviso de Recebimento
	Alegações de Defesa/Razões de Justificativa

	Leís da Silva Batista 
	3182/2016-Secex/AM, 22/12/2016, peça 12 
	4/1/2017, peça 19
	peça 30

	Ruth Salgado Neres Martins
	3.181/2016-Secex/AM, 22/12/2016, peça 13
	03/01/2017, peça 20
	peça 29

	Lilia Lira Lima
	3179/2016-Secex/AM, 22/12/2016, peça 15
	03/01/2017, peça 21
	peças 25 e 34-41

	Magna Galvão de Lima Collyer
	3178/2016-Secex/AM, 22/12/2016, peça 16
	04/01/2017,
peça 22
	peças 32 e 44

	Katia Helena Serafina Cruz Schweickardt
	3177/2016-Secex/AM, 22/12/2016, peça 17
	05/01/2017,
peça 23
	peças 26 e 42

	Orlângia Rodrigues Vilaça
	43/2017-Secex/AM, 18/1/2017, peça 27
	8/2/2017,
peça 43
	peça 31

	Idepecam
	42/2017-Secex/AM, 18/1/2017, peça 28
	25/1/2017,
peça 33
	peças 25 e 34-41

	Katia Helena Serafina Cruz Schweickardt
	1076/2018-SEC-AM/D2, 13/06/2018, peça 52
	18/06/2018,
peça 54
	peça 62

	Darcy Humberto Michiles (por sua procuradora Ana Paula de Freitas Lopes) 
	1075/2018-SEC-AM/D2, 15/06/2018, peça 53
	19/06/2018,
peça 61
	não houve

9.	Transcrevo a seguir, no essencial e com os necessários ajustes de forma, a instrução em que a Secretaria de Tomada de Contas Especial - SecexTCE examinou as alegações de defesa e as razões de justificativa (peça 64) :
"EXAME TÉCNICO
Alegações de defesa apresentadas quanto ao superfaturamento na aquisição de bens no âmbito do Convênio 8/2015, firmado com o IDEPECAM, resultante de preço praticado acima de mercado nos itens papel pardo (R$ 50.143,00) e avental de napa (R$ 7.849,72) , tendo como responsáveis Katia Helena Serafina Cruz Schweickardt, Magna Galvão de Lima Collyer, Lilia Lira Lima e Idepecam.
15.	Em relação ao papel pardo de tamanho aproximado de 110x70cm (unidade: folha) , as partes alegam que 'o tamanho 110x70 cm não é padrão do mercado', como mencionou a própria auditoria, sendo que a especificação estabelecida pelo MEC não pode ter seu valor vinculado a um item produzido em larga escala. Trazem aos autos orçamento da empresa D. Paiva Castro-ME para o item '01 - Papel Madeira Kraft Pardo 110x070, 420Gr', no valor de R$ 15,50, ou seja, R$ 2,50 mais caro, e também da K&R Papelaria, no qual se adquiriu o mesmo papel, só que no valor de R$ 17,30, com o valor R$ 4,30 mais caro do que o valor da aquisição realizada (R$ 13,00) .
16.	Ressaltam as partes que o papel se destinava à elaboração de maquetes e dobraduras para fins didáticos. Assim, apesar de a especificação do [Sistema Integrado de Monitoramento, Execução e Controle do MEC] - Simec não [informar] a gramatura do papel, a finalidade a que se destinava o produto no Projovem reclamava gramatura 420g para que os objetos da maquete e outras dobraduras fossem feitos de maneira satisfatória, o que não seria possível com um papel fino, de gramatura inferior, conforme demonstram em fotos. As partes informam que a empresa Biomax cometeu erro gritante na descrição da Nota Fiscal n. 6021, no tocante ao tipo de papel, havendo carta de correção, com o fulcro de retificar o erro. Alega-se que o material utilizado para a consecução das atividades não é o mesmo mencionado pelo TCU no relatório de auditoria, motivo pelo qual requerem as partes seja declarada a regularidade do presente item.
17.	Quanto ao item avental com peitoril de napa branco (unidade: um) , esclarecem as partes que o público atendido pelo Programa era formado de jovens inexperientes que, em quase a totalidade das vezes, nunca exerceram atividades passíveis de expô-los a riscos, como o manuseio em fogões industriais. Dessa feita, a Secretaria Municipal de Educação de Manaus e todas as entidades executoras do programa não poderiam se esquivar de exigir utensílios que propiciassem a segurança de sua clientela. 
18.	Esclarece-se que nesta fase de qualificação específica, os materiais e equipamentos utilizados pelos educandos eram de natureza industrial, haja vista o número de atendidos. O avental utilizado nas ações do Projovem de Manaus foi confeccionado com material 'napa' semi-térmica. Foram juntados orçamentos com estas características, conforme a seguir: 
	1) Dinâmica Distribuidora: a) Aventaljoy Alle - R$ 45,40 b) Avental Athenas - R$ 28,00; 
	2) Casa Amarela Comércio Ltda. a) Avental GG - R$ 25,00 b) Avental Grande - R$ 22,50
	3) M S Oliveira e Cia Ltda.- ME: Avental Profissional Banguzinho Forrado - R$ 28,00;
	4) Biopel Indústria e Comércio de Papel Eireli Ltda.: Avental térmico de napa forrado 1x050 com peitoral - R$ 45,60.
19.	A argumentação é de que o valor da aquisição é regular, haja vista as especificidades do material, que, apesar de não estarem expostas no SIMEC, são necessárias e inafastáveis ao objeto, além de indispensáveis à segurança dos jovens atendidos pelo Programa, conforme comprovado em anexos.
Análise
20.	Com relação ao preço a maior na aquisição de papel draft pardo - orçado ao preço médio de R$ 0,77/unidade pela equipe de auditoria, que comparado ao preço de aquisição de R$ 13,00/unidade, multiplicado por 4.100 unidades, resultou no superfaturamento da ordem de R$ 50.143,00 (peça 25, p.4) - verificaram-se divergências quanto às especificações do produto (gramatura e tamanho do papel kraft) , não podendo prosseguir o débito na forma calculada anteriormente. 
21.	No relatório de auditoria, a equipe do TCU considerou o preço médio do papel no tamanho 96x66 cm e gramatura 80g, eis que a nota fiscal 6021 continha esta descrição. Ocorre, no entanto, como se pode observar à peça 25, p. 51, que houve retificação do fornecedor em setembro de 2016, após a realização da fiscalização, com relação a esta nota fiscal, considerando o papel como de 110x70 cm e ressaltando que as demais notas continham a mesma descrição, ou seja, 110x70 cm, e não 96x66 cm.
22.	Em relação à gramatura do papel, característica que distingue papéis resistentes de papéis mais finos, a equipe do TCU evidenciou compras de um papel de gramatura 80g (na Ata de Registro de Preços 004/2014-CPL da Prefeitura Municipal de Tabatinga/AM, de 12/3/2014, e na consulta pública ao SiasgNet no Pregão Eletrônico 91/2015 do Fundo Nacional de Saúde) , e não 420g como alegado pelos responsáveis. Este papel de 80g foi utilizado nos cálculos da equipe do TCU quanto ao suposto superfaturamento, com as medidas de 96x66cm.
23.	Como comprovado nos autos, inclusive por fotografias, a gramatura do papel kraft comprado é superior, havendo afirmação do fornecedor (peça 25, p. 54) de que o papel Kraft de 420 gramas na cor pardo e no tamanho 110 x 70 cm é um papel resistente, sendo utilizado na elaboração de maquetes, caixa de presentes, embrulho de presentes, sacolas, leques, abajur e impressos gráficos entre outros, moldes de boné, pinturas e vários outros tipos de artes, comumente utilizados por artistas plásticos, artesão, arquitetos e outros, não sendo possível se utilizar um papel mais fino.
24.	Cumpre salientar que as defesas trouxeram orçamentos de R$ 15,50 e de R$ 17,30 no papel kraft de 112x72 cm de gramatura 420g, conforme apontam anexos à peça 25, p.45-50, informando que a medida de 110x70cm não é usual no mercado, o que demanda um maior preço (devido a não existir ganhos de escala) .
25.	Em análise, esta Unidade Técnica, mediante consultas realizadas junto a fornecedores do produto por atacado no Estado de São Paulo/SP, verificou que o preço do papel kraft de gramatura 420g e dimensões 110x70cm, de fato, é superior a R$ 0,77, colhendo-se preços de atacado, no entanto, entre R$ 1,74 e R$ 2,50 por folha. Foram efetuados contatos com dois fornecedores na capital do Estado de SP, que informaram que o preço de atacado era R$ 87,00 por 50 folhas de papel draft 420g, 76x112 cm (fabricante On paper) , o que corresponde ao valor unitário de R$ 1,74 por folha, e R$ 126,00 por 50 folhas de papel draft 420g, 76x112cm (São Paulo Distribuidora) , o que corresponde a R$ 2,50 por folha.
26.	Esses preços, como afirmado, são os preços de atacado do papel kraft pardo de 420g, 76x112cm, na cidade de São Paulo. Em termos de preços de varejo em Manaus/AM, se for levado em conta um lucro de 100% das papelarias, teríamos algo em torno de R$ 3,48 e R$ 5,00 por unidade (por folha) , respectivamente, porém, se conjugarmos a este lucro o custo do frete, de algo em torno de 20%, pode ser obtido um preço superior, não se deixando de observar que este papel de 420g e medida de 110x70cm é incomum no mercado, podendo haver ganho de escala nas compras com grandes quantidades.
27.	No caso em exame, para efeito de cálculo do custo de transporte, esta Unidade Técnica utilizou, como referencial, as informações constantes do site da loja Kalunga, uma das papelarias mais famosas do Brasil, com sede em São Paulo, e filiais em várias capitais, verificando-se, como exemplo, o custo do frete do papel A4 de gramatura 300g, em quantidades de 1000 e 2000 pacotes (cada pacote contém 20 folhas) , para o envio à cidade de Manaus, que se observou em torno de 20% sobre o preço praticado no produto.
28.	Na simulação realizada, observa-se que a loja Kalunga não é fabricante do produto, e, sim, uma fornecedora a varejo, comprando o mesmo papel no atacado da fabricante On Paper, que informou o preço médio de R$ 1,74. Assim, se a Kalunga praticasse um lucro de 100% hoje, cada folha do papel draft de 420 g com a medida de 76x112, associando-se o custo de frete de 20%, custaria ao IDEPECAM e à Secretaria de Educação um valor próximo a R$ 4,18 (R$ 1,74 + 100% x R$ 1,74 + 20% x R$ 1,74) . Se, por outra via, fosse considerado o custo de R$ 2,50 da fornecedora São Paulo Distribuidora, o preço final do produto entregue em Manaus, nos dias de hoje, seria algo em torno de R$ 5,50 (R$ 2,50 + 100% x R$ 2,50 + 20% x R$ 2,50) . Portanto, este valor de R$ 5,50 seria o máximo aceitável e razoável para se pagar no varejo cada folha de papel kraft pardo de 420g, nas dimensões de 112 x 72 cm, na cidade de Manaus/AM, considerando-se os dias atuais.
29.	Ressalte-se que a Secretaria Municipal de Educação e o IDEPECAM poderiam ter gerenciado a compra do papel, no sentido de procurar melhores preços de mercado, verificando o preço oferecido por fabricantes e fornecedores no Estado de São Paulo/SP, considerando a quantidade envolvida, e os ganhos de escala, que poderiam ensejar uma redução de custos na aquisição. Não há, portanto, como aceitar um preço praticado de R$ 13,00 por folha do produto, da maneira como foi feito, com a pesquisa de preços obtida de 2 fornecedores de Manaus apenas, corroborando-se que há um preço praticado acima do mercado.
30. 	Observe-se que não se levou em conta o preço anteriormente calculado pela auditoria do TCU, de R$ 0,77 por unidade (folha) , constatando-se, na realidade, se tratar o papel comprado de outro produto, ou seja, de outro tipo de papel bem mais resistente, de 420g e não de 80g, e com outras medidas. Como se verifica, considerando que no Convênio n. 8/2015 do Projovem, o IDEPECAM foi o responsável pela compra dos materiais, não havendo licitação por se tratar de instituição privada, compras desta natureza podem ensejar sobrepreço à Administração. 
31.	Porém, cabia aos gestores da Secretaria da Educação, conforme identificou a equipe de auditoria, especialmente à Sra. Katia Helena Serafina Cruz Schweickardt, Secretária Municipal de Educação, que assinou o Termo de Convênio (desde 20/03/2015) , atentar para o preço manifestamente superior ao de mercado, evitando que se realizasse a aquisição. A falta de providências permitiu a concretização de sobrepreço no produto, sendo razoável se exigir da responsável conduta diversa.
32.	Por outro lado, a Sra. Magna Galvão de Lima Collyer, Coordenadora do Programa Nacional de Inclusão de Jovens (ProJovem Urbano) no município de Manaus (desde 2/1/2013) , também permitiu que o IDEPECAM realizasse a despesa, sendo responsável pela execução do programa. A falta de providência imediata permitiu a concretização do superfaturamento, sendo razoável exigir da ex-gestora conduta diversa, uma vez que deveria atentar o preço manifestamente superior ao de mercado, evitando que se realizasse a aquisição.
33.	Quanto ao Instituto de Desenvolvimento, Pesquisa e Cultura do Estado do Amazonas - IDEPECAM, restou evidenciado que praticou preço acima do mercado, caracterizando superfaturamento, verificando-se conduta reprovável por parte da Sra. Lilia Lira Lima, Presidente desde 5/5/2015. Neste caso, considera-se que a pessoa jurídica de direito privado e seus administradores, quando derem causa a dano ao erário na aplicação de transferências voluntárias de recursos públicos federais, com vistas à realização de uma finalidade pública, são responsáveis solidários pelo dano apurado, conforme o entendimento firmado por meio do Acórdão 2763/2011-TCU-Plenário, sendo razoável se exigir conduta diversa, uma vez que deveria a administradora praticar preço de acordo com o mercado, havendo culpabilidade na conduta. 
34.	Em relação ao preço do avental, por outra via, opina-se que podem ser acolhidas as alegações de defesa e/ou razões de justificativa apresentadas, face às propriedades especiais do produto, que o caracterizam como diferenciado, conforme justificado (material napa/couro e térmico) , face ao risco oferecido aos alunos, considerados inexperientes no trato com fogões industriais, além do que a cotação de preços dos fornecedores demonstra valores razoáveis e próximos (R$ 25,00) , havendo oscilação de preços (peça 25, p.8) a depender da qualidade do produto e características. 
35.	Por todo o exposto, quanto a este produto, acolhem-se as alegações de defesa/ justificativas, de modo a não se exigirem valores devidos ou imputar sanções. Quanto ao produto papel draft, tece-se opinião de que não se deve exigir eventuais valores devidos, considerando a discrepância de valores entre fornecedores e variações do mercado, mas se deve aplicar multa aos responsáveis, considerando a não realização de pesquisas de preço adequadamente e aquisição por preço manifestamente superior. 
Alegações de defesa apresentadas quanto ao pagamento indevido ao IDEPECAM no âmbito do contrato 52/2014, resultante da redução do período de três meses, constante na proposta, para dois meses na contratação e execução, tornando indevido em um mês o pagamento do valor equivalente ao aluguel de salas de aula (R$ 50.988,90) e à prestação de serviços por monitores (R$ 7.636,68) , tendo como responsáveis solidários Magna Galvão de Lima Collyer, Ruth Salgado Neres Martins, Leís da Silva Batista, Orlângia Rodrigues Vilaça e IDEPECAM.
De acordo com o relatado nos autos, identificaram-se inconsistências nos processos de pagamento como: a) o Anexo II do Edital de Credenciamento 2/2014, publicado no Diário Oficial do Município de 18/3/2014, edição 3372, apresenta período de execução dos Arcos Ocupacionais de 3 (três) meses; b) tal qual determina o Edital, na proposta apresentada pelo IDEPECAM, o prazo para o período de execução dos Arcos Ocupacionais seria de 3 (três) meses; c) o Projeto Básico de Junho/2014 estabeleceu a execução dos serviços em 60 (sessenta) dias; d) o Termo de Contrato também estabeleceu prazo de execução de serviços de 60 (sessenta) dias. 
37.	Oportunamente, a defesa transcreveu o previsto no Edital 3372, publicado em 18/3/2014, conforme a seguir: 'Observações: ¿ Locação de espaços com a instalação hidráulica, elétrica e de gás, sala ambiente com área de 210 m2: ¿ Quantidade de alunos 200 (duzentos) ¿ Período de Execução 03 (três) meses; ¿ Carga Horária: 120h; ¿ Sendo necessário para o pleno desenvolvimento do Arco de Alimentação que a empresa tenha por referencial o constante no quadro seguinte (...) , quantitativo voltado para uma turma de 40 alunos'.
38.	Assim, restou evidenciado, conforme documentação apresentada, que houve equívocos no termo de contrato, que foi contra a previsão expressa do edital, sendo emitido o Parecer Jurídico n. 18.10.2016 - ASSTEC/SEMED, que fez emergir a publicação de uma errata no Diário Oficial do Município 4008, publicado em 17/11/2016.
39.	Por fim, em função do princípio da autotutela administrativa, estabelecendo-se a regularidade do ato após o devido saneamento por parte do Controle Interno da Secretaria Municipal de Educação, respeitosamente requerem as defesas seja declarada sua regularidade.
Análise 
Verificando-se os documentos [incluídos] nos autos, incluindo as listas de frequência do Projovem Urbano (peça 29, p. 25-37) , constata-se que houve discrepâncias nas definições do contrato celebrado com o IDEPECAM, sendo comprovada pelos gestores e pela instituição contratada a realização de aulas e atividades por um período aproximado de três meses. 
41.	Conforme asseverado, os itens 3.1, 3.2 e 3.3 do Anexo II do Edital (Termo de Referência: Apresentação da Proposta) trouxeram a mesma redação: quantidade de alunos: 200 (duzentos) ; período de execução: 3 meses; e carga horária: 120h. Assim, nota-se que o Edital foi embasado em um Projeto Básico que guarda a mesma exigência para a prestação das aulas práticas: quantidade de alunos: 200 (duzentos) ; período de execução: 3 meses; e carga horária: 120h.
42.	Por outro lado, o contrato asseverou a vigência de 60 dias, a contar de sua assinatura, [divergindo] das condições do instrumento convocatório. Entretanto, comprovou o IDEPECAM (peça 29, p. 5) que iniciou as atividades em 21/7/2014 e finalizou-as em 17/10/2014. Reconhece-se, assim, que o contrato foi assinado sem observância ao estabelecido no edital e proposta de trabalho, em que pese ter sido corrigido, após a fiscalização do TCU, mediante Parecer Jurídico e Errata publicada no Diário Oficial do Município, alterando a vigência para 90 dias. 
43.	Contudo, apesar de errôneo o contrato, o cronograma de execução destacou a prestação dos serviços em 60 dias úteis. Contados esses 60 dias úteis, iniciando-se as atividades pedagógicas em julho de 2014, sua finalização ocorreria em outubro do mesmo ano, exatamente em 3 (três) meses, como se verificou nas listas de frequência (peça 29, p.25-37) . A situação, por si, evidencia falhas formais na gestão do Projovem Urbano, não se conjugando de entendimento pela devolução de recursos, podendo ser acolhidas as alegações de defesa.
Alegações de defesa apresentadas quanto ao pagamento de taxa de administração no convênio 8/2015 (ProJovem Urbano 2013) firmado com o Instituto de Desenvolvimento, Pesquisa e Cultura do Estado do Amazonas (IDEPECAM) , tendo como responsáveis solidários Magna Galvão de Lima Collyer, Lilia Lira Lima e IDEPECAM.
44.	O Edital de Chamamento Público para Credenciamento 1/2015-SEMED, publicado na edição 3604 do Diário Oficial do Município de Manaus, em 09/03/2015, previu expressamente em seu item 3 que os interessados deveriam comparecer à Secretaria Municipal munidos de diversos documentos, dentre os quais o Plano de Trabalho. O item 6 do edital previu o seguinte:
	'6. DA APRESENTAÇÃO DO PLANO DE TRABALHO 6.1 A apresentação do Plano de Trabalho deverá seguir rigorosamente o modelo disponibilizado nos Anexo III deste Edital, devidamente rubricado e assinado por seu representante legal.'
45.	Logo, para participar do procedimento havia a obrigatoriedade de seguir rigorosamente o modelo disponibilizado no Anexo III do mencionado edital. Destarte, faz-se necessário acostar a minuta da Planilha Orçamentária prevista no próprio Edital - que precisava ser preenchida e entregue para participar do procedimento - para perfeita compreensão do que se pretende expor (p. 16) . Destaque-se que a taxa de administração foi, inclusive, parte do procedimento de classificação previsto expressamente no edital (pág. 12. DOM, Edição 3620/2015) :
	'10.2 A organização dos Planos de Trabalho pela Comissão de Chamamento para fins de julgamento será em ordem crescente de preços. Havendo mais de uma instituição em igual condição de habilitação, a classificação terá por fulcro a apresentação da menor taxa de administração. Persistindo a absoluta igualdade, a Comissão de Credenciamento, para efeito de classificação, realizará sorteio, em conformidade com o que preceitua o § 2° do art. 45 da Lei nº 8.666/93;'
46.	Ademais, cumpre salientar que o Decreto 8.244, de 23/5/2014, que altera o Decreto 6.170, de 25/7/2007, que dispõe sobre as normas relativas às transferências de recursos da União mediante convênios e contratos de repasse, prevê a possibilidade legal de cobrança da referida despesa administrativa, in verbis: 
	'Art. 11-A. Nos convênios e contratos de repasse firmados com entidades privadas sem fins lucrativos, poderão ser realizadas despesas administrativas, com recursos transferidos pela União, até o limite fixado pelo órgão público, desde que: I - estejam previstas no programa de trabalho; II - não ultrapassem quinze por cento do valor do objeto; e III - sejam necessárias e proporcionais ao cumprimento do objeto.'
47.	Assim, percebe-se que em diversos pontos do Edital, houve a previsão da cobrança de taxa de administração, sendo, inclusive, parte do processo de classificação. Ocorre que por um equívoco da Administração, houve a vedação na Minuta do Termo de Convênio, que erroneamente proibiu a cobrança de uma despesa que serviria até como critério de classificação. Assim, constatada a contradição do edital, de bom grado repousamos a problemática, inicialmente, no princípio da proporcionalidade e razoabilidade relacionados com o princípio da moralidade administrativa implícito na Constituição Federal.
48. 	Para Hely Lopes Meirelles: 'O princípio da razoabilidade ganha, dia a dia, força e relevância no estudo do Direito Administrativo e no exame da atividade administrativa. Sem dúvida, pode ser chamado de princípio da proibição de excesso que, em última análise objetiva aferir a compatibilidade entre os meios e os fins, de modo a evitar restrições desnecessárias ou abusivas por parte da administração, com lesão aos direitos fundamentais (MEIRELLES, 2010, p. 94) .' O nobre doutrinador previu expressamente que os atos devem ter a compatibilidade entre os meios e os fins, logo, a Administração Pública funcionará de maneira ajustada somente se seguir os princípios que lhe são próprios e de seus cumprimentos derivarão a qualidade e eficácia do serviço prestado à comunidade. A razoabilidade é o princípio que impõe a coerência a qualquer lei, ato administrativo ou decisão jurisdicional. Por esse princípio se verifica se os princípios e normas do sistema jurídico foram ou não observados. A proporcionalidade é norteada pela pertinência, necessidade e pelo fato de que a escolha deve ser feita sobre o prisma que considere o conjunto de interesses em jogo. Serve para conciliar o direito formal com o direito material ante as exigências das transformações e evolução sociais. Ora, estando a finalidade precípua da administração em tela, percebamos que o objeto é a oferta de ensino a alunos da municipalidade, e que os procedimentos formais são apenas os meios utilizados para concretizar a relação.
49.	Logo, havendo um equívoco na minuta, é razoável e proporcional que se considere nula a cláusula que prevê a vedação da cobrança de taxa de administração, seja porque a taxa de administração é um critério para classificação, seja porque está prevista na planilha orçamentária, ou porque há previsão no Decreto n. 8.244/2014. Impende salientar que a Administração exerce controle sobre seus próprios atos, podendo anular ou revogar atos ilegais ou inconvenientes. Di Pietro (2010, p. 69) diz que 'é uma decorrência do princípio da legalidade; se a Administração Pública está sujeita à lei, cabe-lhe, evidentemente, o controle da legalidade.' O poder este consagrado pelas súmulas 346 e 473 do STF: - súmula 346 do STF - Declaração da Nulidade dos Seus Próprios Atos. A administração pública pode declarar a nulidade dos seus próprios atos. - Súmula 473 do STF - Anulação ou Revogação dos Seus Próprios Atos.
50.	Assim, considera-se que a cláusula que veda a cobrança de taxa de administração é limpidamente vestida de vícios, mostrando-se possível a utilização do princípio da autotutela, em que a administração pode anular seus próprios atos, quando eivados de vícios que os tomam ilegais, porque deles não se originam direitos; ou revogá-los, por motivo de conveniência ou oportunidade, respeitados os direitos adquiridos, e ressalvada, em todos os casos, a apreciação judicial. Por fim, destaca-se que o município de Manaus, por meio da Secretaria Municipal de Educação-SEMED, complementou as despesas relativas ao pagamento da relação jurídica emergida:
'14. DOS RECURSOS FINANCEIROS
14.1 Os valores para fazer face às despesas de execução do objeto referente ao presente Edital tem por estimativa o valor de R$ 500.000,00 (quinhentos mil reais) , oriundos da assinatura do termo de adesão do Programa Projovem Urbano (Edição 2013) - Manaus, junto ao FNDE/MEC. Os repasses sempre considerarão o valor per capita e o número de alunos matriculados e frequentes;
14.2 A Secretaria Municipal de Educação - SEMED disponibilizará, ainda, o valor de R$ 100.000,00 (cem mil reais) como meio de complementar as despesas relativas às ações ligadas ao presente objeto, como contrapartida da Secretaria Municipal de Educação, a ser disponibilizada em 2015;
14.3 A transferência de recursos será realizada conforme o previsto na resolução CD/FNDE nº 54, de 21 de novembro de 2012;
14.4 O valor total para implementação e execução dos serviços referentes à prática de Qualificação Profissional - PROJOVEM URBANO é de R$ 600.000,00 (seiscentos mil reais) , não estando inserido neste montante o valor da taxa de administração.'
51.	Assim, requer-se seja considerada nula de pleno direito a alínea 'a' da cláusula décima do Termo de Convênio, pelos seguintes motivos: a) há previsão expressa no edital sobre a possibilidade de cobrar taxa de administração; b) o edital prevê, em seu item 10.2, que a taxa de administração menor é condição para a classificação; c) há previsão de cobrança na planilha orçamentária, no anexo II, do Edital de seleção; d) há possibilidade de pagamento de despesas administrativas, de acordo com o Decreto n. 8.244/2014; e e) houve contrapartida do tesouro municipal, em valor superior à cobrança da taxa de administração. Em homenagem ao princípio da alternatividade, respeitosamente requer, caso entenda por superada a nulidade acima, seja considerada a contrapartida do município para pagamento da taxa de administração cobrada.
Análise
52.	De fato, considera-se que despesas administrativas podem ser cobradas em convênios, conforme incorporou o Decreto n. 8.244/2014, devendo a entidade postulante informar os custos administrativos no plano de trabalho. Porém, taxas de administração não têm o mesmo significado, sendo referentes a uma remuneração prestada pelo serviço. Segundo o relatório do TCU, a vedação ao pagamento da taxa de administração em convênios encontra guarida [em precedentes deste Tribunal, a exemplo dos] Acórdãos 716/2006, 503/2007, 191/2010 e 1712/2015, todos do Plenário, Acórdão 2233/2018-TCU-Primeira Câmara e Acórdãos 1.684/2007, 1.903/2008, 158/2010 e 429/2010, todos da 2ª Câmara.
53.	Embora o termo de convênio tenha vedado expressamente esse tipo de despesa, constata-se que o IDEPECAM auferiu valores a título de taxa de administração, eis que a verba estava prevista no Edital de Chamamento Público para Credenciamento 1/2015-SEMED (item 10.2) . Neste caso, supõe-se que a SEMED não se opôs aos pagamentos, por estarem previstos no edital, embora estivessem vedados no convênio celebrado com o IDEPECAM, sendo que os pagamentos totalizaram R$ 30 mil.
54.	No caso, embora o pagamento de taxa de administração não fosse permitido no Termo de Convênio, pondera-se pela não devolução dos valores pagos e recebidos pelo Instituto, porque a parcela estava prevista no edital de chamamento, embora toda despesa administrativa devesse estar prevista como custo operacional ou administrativo no plano de trabalho. Considerando que a entidade não foi responsável pela elaboração do edital, opta-se pelo desfazimento do débito, atribuindo-se a responsabilidade apenas à ex-gestora coordenadora do programa, Sra. Magna Galvão de Lima Collyer, com a devida sanção pecuniária.
Razões de justificativa apresentadas quanto à execução indireta da atividade fim do ProJovem Urbano por meio de contrato ou convênio (Convênio 8/2015 e Contrato 52/2014 firmado com o IDEPECAM) , de responsabilidade de Darcy Humberto Michiles e Katia Helena Serafina Cruz Schweickardt.
55. Alega a Sra. Kátia que, na impossibilidade de a execução ser realizada diretamente pelo órgão municipal, a legislação permite que algumas ações do programa sejam delegadas. Tal permissivo está expresso no artigo 14 da Resolução 54/2012 do FNDE. Ainda, no caso em apreço, não foram delegadas a terceiros todas as atividades fim que deveriam ser diretamente desenvolvidas pela SEMED, mas tão somente as aulas referentes aos 'Arcos Ocupacionais', os quais consistem em aulas sobre o funcionamento específico de determinadas áreas de atuação, necessárias para a qualificação profissional inicial dos jovens. 
56.	Para a realização das atividades imprescindíveis à qualificação profissional, há necessidade de salas, laboratórios e até mesmo cozinha industrial para a consecução dos serviços, espaços que a SEMED não possui. Desta feita, de maneira a possibilitar aos jovens uma capacitação técnica que permita o ingresso no mercado de trabalho, fez-se necessária a delegação de tais serviços a instituição sem fins lucrativos, uma vez que o ente público não detém a infraestrutura necessária para a correta aplicação metodológica aos jovens participantes do alusivo programa.
57.	Menciona-se a limitação legal imposta à SEMED para a consecução de sua atividade fim, conforme o art. 1º da Resolução Legislativa 81/2013 e previsão na Carta Magna, de os municípios manterem programas de educação infantil e de ensino fundamental, com cooperação técnica e financeira da União e do Estado. A existência da estrutura necessária à execução direta fugiria à missão institucional da Secretaria, pois as instalações necessárias para a execução do PROJOVEM URBANO não fazem parte da realidade fática e objetiva existente e necessária ao cumprimento da educação básica da municipalidade.
58.	Ressaltou-se que o município de Manaus/AM promoveu relevante economia à União com a utilização de recursos próprios para execução das primeiras fases do Programa, por deter corpo técnico necessário e suficiente para tanto, o que apenas fortifica a veracidade da alegação de que a execução indireta somente ocorreu nas fases finais do programa, para as quais a Secretaria Municipal de Educação não possuía estrutura para a sua regular aplicação. Salientou-se, ainda, que o corpo técnico da SEMED não possui servidores habilitados para exercer as atividades de, por exemplo, monitoria de alimentação e turismo, o que corrobora o entendimento de que é necessária a execução indireta.
59.	O Sr. Darcy alegou que foi nomeado em 16/12/2013 e encontrou a administração da Secretaria Municipal com diversos trabalhos pendentes, necessitando de medidas urgentes, existindo recursos financeiros em tempo de ser devolvidos, pois não havia sido iniciada a execução dos trabalhos. Também afirma que, em não havendo condições de execução direta, as ações não poderiam ficar paradas, motivo pelo qual não restou alternativa, senão a de contratar empresa capacitada para cumprir as metas do Projovem Urbano de 2012/2013. Desta forma, respaldado em pareceres administrativos e jurídicos, resolveu firmar parceria com empresa privada para executar o programa, com o fito de não prejudicar ainda mais os jovens.
60.	Repisa o ex-gestor que a Secretaria Municipal de Educação executou diretamente as fases iniciais do programa. Todavia, somente na fase em que não possuía estrutura física e de pessoal é que executou de forma indireta, nos moldes permitidos pelo art. 18 da Resolução 8/2014. Pelo exposto, sendo demonstrada a impossibilidade de execução direta integral do programa, e não tendo sido comprovado qualquer locupletamento, tendo agido com o fito de dar cumprimento legal ao Programa, é que pede pela regularidade do item, excluindo qualquer responsabilidade.
Análise
De fato, o Projovem Urbano requer atividades específicas com jovens e determinados tipos de ensino que não podem ser fornecidos diretamente pela Secretaria Municipal de Educação. Para efetivação de uma qualificação profissional, exigem-se salas, laboratórios, equipamentos e até mesmo uma cozinha industrial para a consecução dos serviços, espaços que a SEMED não possui, e, que de outro modo, teriam que ser locados, sendo incorridas as despesas de qualquer forma, motivos pelos quais se consideraram razoáveis as justificativas, na opinião deste Auditor, e se acolhem as contrarrazões, nos termos do art. 18 da Resolução 8/2014 do FNDE.
Razões de justificativa apresentadas quanto à ausência de manifestação conclusiva sobre a prestação de contas do Convênio 8/2010 apresentada pela Fundação de Apoio Institucional Rio Solimões (Unisol) em julho de 2013, de responsabilidade de Darcy Humberto Michiles e Katia Helena Serafina Cruz Schweickardt.
A Sra. Kátia menciona que no período em que a prestação de contas foi efetuada pela Fundação de Apoio Institucional Rio Solimões (Unisol) , ainda não era secretária da SEMED, vindo a ocupar o cargo apenas em 20/3/2015, não sendo, portanto, de sua responsabilidade, no ano de 2013 e 2014, a análise das contas apresentadas pela Fundação Unisol. Todavia, no intuito de sanar tal questionamento e comprovar que não mais persiste qualquer irregularidade passível de restrição ou punição, encaminhou o parecer conclusivo relativo à prestação de contas final do Convênio 8/2010 (documento 3) .
Vale mencionar que a referida Fundação apresentou diversos documentos na prestação de contas, objeto de um minucioso trabalho de análise e levantamento, sendo os resultados enviados ao FNDE, que não constatou ocorrências com prejuízo ao erário, apontando ressalvas por infringência a atos normativos. Desta forma, frisa-se que a mera ocorrência de atraso na conclusão da análise da Prestação de Contas não tem o condão de gerar automaticamente e de forma imediata a presunção de infração à norma legal de natureza operacional.
Isso porque as contas devem ser julgadas de acordo com as peculiaridades de cada caso, devendo o julgador medir, utilizando-se da regra da dosimetria da pena e dos postulados da proporcionalidade e razoabilidade, se realmente tal impropriedade, em razão de sua gravidade, causou dano ao erário ou acarretou um ato de infração à norma legal, ou, se em razão da análise do caso concreto, verificando-se a totalidade das contas, poderia ser considerada falha formal, uma vez que não gerou nenhum prejuízo ao erário ou ato infracional.
O Sr. Darcy alega que assumiu a Secretaria Municipal de Educação de Manaus em 16/12/2013, e [que] devido a problemas administrativos, quando assumiu o cargo, encontrou a Secretaria em situação calamitosa e com diversas urgências, com recursos de programas parados e fardamentos e livros escolares não entregues, mesmo estando no fim do exercício. Logo, a análise da prestação de contas apresentada ao secretário anterior e que estava pendente de análise, sopesando com as urgências apresentadas, não foi analisada de imediato. Todavia, ainda que a conduta tenha sido incorreta, a sua omissão não gerou prejuízo ao erário, motivo pelo qual, pede desconsideração da irregularidade imputada.
Análise
A documentação trazida aos autos pela Sra. Kátia Helena Serafina Cruz Schweickardt, (peça 62, p. 32-51) comprova a aprovação, com ressalvas, das contas do Projovem Urbano 2010, pelo FNDE. Considerando que ela não era responsável pela prestação de contas, e mesmo assim esforçou-se para comprovar sua análise e aprovação, opina-se pelo acolhimento das justificativas, retirando-se a responsabilidade.
Razões de justificativa apresentadas quanto à não constituição do Conselho ou Comitê Local de Controle e Participação Social e consequente ausência do controle social na execução do ProJovem Urbano, de responsabilidade de Katia Helena Serafina Cruz Schweickardt.
Neste ponto, a Sra. Kátia destaca que a Secretaria Municipal de Educação de Manaus possui Conselho apto a exercer o controle e fiscalização social do Programa desde o ano de 2007, através do FUNDES, em cumprimento ao art. 56, §1 º, do Decreto nº 6.629/2008. A título de esclarecimento, expõe que o Conselho de Acompanhamento e Controle Social, com a participação da sociedade, verifica a aplicação dos recursos públicos vinculados à educação, sendo órgão colegiado, com a função principal de proceder ao acompanhamento e ao controle social sobre a distribuição, a transferência e a aplicação dos recursos, no âmbito das esferas municipal, estadual, distrital ou federal.
Cita a responsável que a composição do Conselho no Município atende os requisitos do Decreto 6.629/2008, havendo, com a participação da sociedade, o acompanhamento e controle social. Cita competências legais do Conselho, [definidas] em leis e normas, afirmando que não houve nenhuma intenção dos executores do Programa de dificultar a sua realização, nem impedir o exercício do controle jurisdicional.
Análise
Nas justificativas, verificam-se apenas informações de normas que instituíram o Conselho desde 2007 e suas atribuições, mas não se comprova que esteja atuante, havendo informações de que a própria Secretaria assumiu as atribuições do Conselho, por intermédio de servidores lotados em departamentos. Consoante as justificativas apresentadas à equipe de auditoria do TCU, verificou-se que o problema era operacional, ou seja, o Conselho existia legalmente, mas não atuava de forma efetiva, com os diversos membros do Executivo, pais de alunos etc., sendo as atividades de fiscalização dos recursos conduzidas pelas pessoas responsáveis por diferentes departamentos dentro da Secretaria Municipal de Educação.
O apontamento foi registrado, à época, justificando-se a incompatibilidade de horários dos membros para as reuniões e empecilhos para execução de ações básicas, não se conseguindo chegar a um êxito com o Conselho ou agir satisfatoriamente, passando a Secretaria, por intermédio de seus servidores e departamentos, a exercer as funções ou atribuições que seriam do Conselho, afirmando-se que estas estariam sendo executadas a contento.
A situação, por si, enseja a aplicação de sanção, vislumbrando-se disfunção operacional da Secretaria Municipal de Educação em Manaus/AM, irregularidade sem imputação de débito, devendo-se dar ciência aos órgãos da ocorrência.
CONCLUSÃO
Em face da análise promovida, propõe-se rejeitar parcialmente as alegações de defesa/razões de justificativa apresentadas quanto ao superfaturamento na aquisição de bens no âmbito do Convênio 8/2015, firmado com o IDEPECAM, resultante de preço praticado acima de mercado no item papel pardo (R$ 28.000,00) , tendo como responsáveis Katia Helena Serafina Cruz Schweickardt, Magna Galvão de Lima Collyer, Lilia Lira Lima e IDEPECAM, sugerindo-se a não imposição de débito, porém, a aplicação da multa prevista no art.58 da Lei 8443/92.
De outro modo, propõe-se rejeitar as alegações de defesa/razões de justificativa apresentadas pela Sra. Magna Galvão de Lima Collyer, no tocante à taxa de administração imposta no edital de chamamento, não se exigindo a devolução de valores pagos e recebidos pelo Instituto, em que pese se apontar que toda despesa administrativa deve estar prevista como custo operacional ou administrativo no plano de trabalho. 
Por todo o exposto, considerando que o IDEPECAM não foi responsável pela elaboração do edital, opta-se pelo desfazimento do débito, atribuindo-se apenas à ex-gestora coordenadora do programa, Sra. Magna Galvão de Lima Collyer, a responsabilidade, eis que o Termo de Convênio não permitia a hipótese, que também contraria a jurisprudência desta Corte de Contas, devendo ser aplicada à gestora a sanção pecuniária.
Ainda, devem ser rejeitadas as razões de justificativa apresentadas pela Sra. Katia Helena Serafina Cruz Schweickardt no tocante à não constituição do Conselho ou Comitê Local de Controle e Participação Social e consequente ausência do controle social na execução do ProJovem Urbano, eis que os fatos revelaram a desorganização administrativa da Secretaria, devendo ser aplicada pelo Tribunal a respectiva sanção pecuniária.
De outro modo, devem ser acolhidas as demais alegações de defesa/razões de justificativa apresentadas pelas Sras. Katia Helena Serafina Cruz Schweickardt, Magna Galvão de Lima Collyer, Ruth Salgado Neres Martins, Leís da Silva Batista, Orlângia Rodrigues Vilaça e Lilia Lira Lima, pelo Sr. Darcy Humberto Michiles e pelo Idepecam, uma vez que foram suficientes para elidir as demais irregularidades e impropriedades a eles atribuídas, verificando-se falhas formais na prestação de contas, devendo ser julgadas regulares com ressalvas as contas dos responsáveis, que não foram responsabilizados por ocorrências passíveis de sanção pecuniária, e dada ciência aos órgãos executantes em relação às ocorrências, de modo a evitar outras semelhantes.
Com relação à prescrição da pretensão punitiva, cumpre informar que este Tribunal aprovou por meio do Acórdão 1441/2016-TCU-Plenário, incidente de uniformização de jurisprudência, em que firma entendimento de que a matéria se subordina ao prazo prescricional de dez anos indicado no art. 205 do Código Civil, contado a partir da data de ocorrência da irregularidade sancionada. Com a autorização do TCU em 3/8/2016 para realização de citações e audiências, consoante o Acórdão 2008/2016-TCU-Plenário (peça 4) , ocorreu a interrupção do prazo prescricional da pretensão punitiva, reiniciando-se a contagem do prazo de dez anos a partir daquela data, nos termos do art. 202, inciso I, do Código Civil.
PROPOSTA DE ENCAMINHAMENTO
Diante do exposto, submetem-se os autos à consideração superior, propondo:
 rejeitar parcialmente as alegações de defesa apresentadas quanto ao superfaturamento na aquisição de bens no âmbito do Convênio 8/2015, firmado com o Idepecam, resultante de preço praticado acima de mercado no item papel Kraft pardo, não se exigindo valores pagos, porém, aplicando-se a respectiva sanção pecuniária à Katia Helena Serafina Cruz Schweickardt, Magna Galvão de Lima Collyer, Lilia Lira Lima e Instituto de Desenvolvimento, Pesquisa e Cultura do Estado do Amazonas - Idepecam;
 acolher as alegações de defesa apresentadas quanto ao pagamento ao Idepecam no âmbito do Contrato 52/2014, resultante da redução do período de três meses, constante na proposta, para dois meses na contratação e execução, não se verificando indevido o pagamento do valor equivalente ao aluguel de salas de aula (R$ 50.988,90) e à prestação de serviços por monitores (R$ 7.636,68) , tendo como responsáveis solidários Magna Galvão de Lima Collyer, Ruth Salgado Neres Martins, Leís da Silva Batista, Orlângia Rodrigues Vilaça e Idepecam;
rejeitar as alegações de defesa apresentadas no tocante à taxa de administração imposta no edital de chamamento, não se exigindo a devolução de valores pagos e recebidos pelo Instituto Idepecam, em que pese se apontar que toda despesa administrativa deve estar prevista como custo operacional ou administrativo no plano de trabalho, aplicando-se a respectiva sanção pecuniária à Magna Galvão de Lima Collyer;
 rejeitar as razões de justificativa apresentadas pela Sra. Katia Helena Serafina Cruz Schweickardt no tocante à não constituição do Conselho ou Comitê Local de Controle e Participação Social e consequente ausência do controle social na execução do ProJovem Urbano, eis que os fatos revelaram a desorganização administrativa da Secretaria, devendo ser aplicada pelo Tribunal a respectiva sanção pecuniária;
acolher as demais alegações de defesa/razões de justificativa apresentadas por Katia Helena Serafina Cruz Schweickardt, Magna Galvão de Lima Collyer, Ruth Salgado Neres Martins, Leís da Silva Batista, Orlângia Rodrigues Vilaça, Lilia Lira Lima, Darcy Humberto Michiles e Idepecam, uma vez que foram suficientes para elidir irregularidades a eles atribuídas, considerando a existência de impropriedades formais na execução do Projovem Urbano em Manaus/AM, conforme levantado pelo relatório de auditoria de conformidade contido no TC Processo 005.526/2016-7 (peça 1) , concernente à auditoria realizada na Prefeitura Municipal de Manaus/AM/Secretaria Municipal de Educação, objetivando a fiscalização da aplicação dos recursos do ProJovem Urbano, objeto do Acórdão 2008/2016-TCU-Plenário;
com fundamento nos arts. 1º, inciso I, 16, inciso III, alíneas 'b' e 'c', art. 19 e 23, III, da Lei 8.443/1992, c/c os arts. 1º, inciso I, 209 e 214, inciso III, do Regimento Interno/TCU, que sejam julgadas irregulares as contas de Katia Helena Serafina Cruz Schweickardt (...) , Magna Galvão de Lima Collyer (...) , Lilia Lira Lima (...) e do Idepecam (...) ;
aplicar às Sras. Katia Helena Serafina Cruz Schweickardt (...) , Magna Galvão de Lima Collyer (...) e Lilia Lira Lima (...) e ao Idepecam (...) , a multa prevista no artigo 58, inciso II, da Lei 8.443/1992, na dosimetria a ser definida pelo Exmo. Relator deste feito, fixando-lhes o prazo de 15 (quinze) dias, a contar da notificação, para que comprovem, perante o Tribunal (artigo 214, inciso III, alínea 'a, do Regimento Interno) , o recolhimento das dívidas ao Tesouro Nacional, atualizadas monetariamente desde a data em que for proferido o Acórdão condenatório até a do efetivo recolhimento, se forem pagas após o vencimento, na forma da legislação em vigor;
autorizar, antecipadamente, caso requerido, o pagamento das dívidas decorrentes em até 36 (trinta e seis) parcelas mensais e consecutivas, nos termos do art. 26 da Lei 8.443/1992, c/c o art. 217 do Regimento Interno/TCU, fixando-se o vencimento da primeira parcela em 15 (quinze) dias, a contar do recebimento da notificação, e o das demais a cada 30 (trinta) dias, devendo incidir sobre cada uma os encargos devidos, na forma prevista na legislação em vigor, alertando para o fato de que a falta de comprovação do recolhimento de qualquer parcela importará o vencimento antecipado do saldo devedor, nos termos do art. 217, § 2º, do Regimento Interno/TCU;
autorizar, desde logo, a cobrança judicial das dívidas, com fundamento no art. 28, inciso II, da Lei 8.443/1992, caso não atendidas as notificações;
com fundamento nos arts. 1º, inciso I, 16, inciso II, art. 18 e 23, II, da Lei 8.443/1992, c/c os arts. 1º, inciso I, 208 e 214, inciso II, do Regimento Interno/TCU, que sejam julgadas regulares com ressalvas as contas das Sras. Ruth Salgado Neres Martins (...) , Leís da Silva Batista (...) , Orlângia Rodrigues Vilaça (...) e Darcy Humberto Michiles (...) , dando-se-lhes quitação;
dar ciência à Secretaria Municipal de Educação (Semed) da Prefeitura Municipal de Manaus/AM de que o pagamento de taxa de administração não é admitido em convênios celebrados com a Administração Pública, conforme jurisprudência do TCU (Acórdãos 716/2006, 503/2007 e 191/2010-Plenário; Acórdãos 1.684/2007, 1.903/2008, 158/2010 e 429/2010-2ª Câmara) , devendo a entidade postulante do convênio, termo de compromisso ou parceria informar os custos operacionais e administrativos no plano de trabalho;
dar ciência à Secretaria Municipal de Educação (Semed) da Prefeitura Municipal de Manaus/AM que o Conselho de Acompanhamento e Controle Social, para acompanhamento e o controle social sobre a distribuição, a transferência e a aplicação dos recursos dos Fundos, que prevê o art. 56, § 1º, do Decreto 6.629/2008, deve ser atuante no município, e composto nos termos do art. 24 da Lei 11.494/2007, por no mínimo 9 (nove) membros, sendo: a) 2 (dois) representantes do Poder Executivo Municipal, dos quais pelo menos 1 (um) da Secretaria Municipal de Educação ou órgão educacional equivalente; b) 1 (um) representante dos professores da educação básica pública; e) 1 (um) representante dos diretores das escolas básicas públicas; d) 1 (um) representante dos servidores técnico-administrativos das escolas básicas públicas; e) 2 (dois) representantes dos pais de alunos da educação básica pública; f) 2 (dois) representantes dos estudantes da educação básica pública, um dos quais indicado pela entidade de estudantes secundaristas;
 enviar cópia do Acórdão a ser prolatado, bem como do Relatório e do Voto que o fundamentarem, à Procuradoria da República no Estado do Amazonas, nos termos do § 3º do art. 16 da Lei 8.443/1992 c/c o § 7º do art. 209 do Regimento Interno/TCU, para adoção das medidas cabíveis, informando que a presente deliberação, acompanhada do Relatório e do Voto que a fundamentam, está disponível para a consulta no endereço www.tcu.gov.br/acordaos, além de esclarecer que, caso requerido, o TCU poderá fornecer sem custos as correspondentes cópias impressas;
enviar cópia do Acórdão que vier a ser proferido ao FNDE, aos responsáveis e ao Município de Manaus/AM, para ciência, informando que a presente deliberação, acompanhada do Relatório e do Voto que a fundamentam, está disponível para a consulta no endereço www.tcu.gov.br/acordaos, além de esclarecer que, caso requerido, o TCU poderá fornecer sem custos as correspondentes cópias, de forma impressa."
10.	O Ministério Público junto ao TCU, representado pela Procuradora-Geral Cristina Machado da Costa e Silva, divergiu da proposta de julgar irregulares as contas das Sras. Katia Helena Serafina Cruz Schweickardt, Magna Galvão de Lima Collyer e Lilia Lira Lima e do Idepecam, assim como de lhes aplicar individualmente a multa prevista no art. 58, inciso II, da Lei 8.443/1992, pelos fundamentos constantes do parecer abaixo reproduzido, no essencial (peça 68) : 
"4.	No que toca ao suposto superfaturamento na aquisição de papel kraft pardo, não há substrato fático para a sua configuração tampouco subsiste razão para imputação de multa aos responsáveis. Inicialmente houve comparação indevida de itens substancialmente diferentes pela equipe de auditoria, uma vez que as aquisições foram de papel kraft de gramatura 420g e dimensões 110x70cm, ao passo que os preços utilizados como critério se referiam ao papel de gramatura 80 g e dimensões 96x66 cm. Também carece de consistência a determinação dos preços da praça de Manaus a partir dos preços colhidos na praça de São Paulo, especialmente em razão das despesas de transporte e da escala envolvida.
5.	Com relação ao pagamento de taxa de administração no ajuste celebrado para a execução do programa Projovem Urbano, em contrariedade à jurisprudência consolidada do TCU no sentido de vedar essa cobrança em convênios, há especificidades que elidem a irregularidade:
	- o convênio foi firmado pelo Município de Manaus/AM com o IDEPECAM após o processamento de chamamento público promovido pela Secretaria Municipal de Educação, cujo edital estabelecia taxa de administração a ser informada pelos participantes e que seria utilizada inclusive como critério de classificação;
	- o Decreto n.º 8.244/2014, que alterou o Decreto n.º 6.170/2007, veio a prever a possibilidade de cobrança de despesas administrativas em convênios celebrados com instituições privadas sem fins lucrativos: 'Art. 11-A. Nos convênios e contratos de repasse firmados com entidades privadas sem fins lucrativos, poderão ser realizadas despesas administrativas, com recursos transferidos pela União, até o limite fixado pelo órgão público, desde que: I - estejam previstas no programa de trabalho; II - não ultrapassem quinze por cento do valor do objeto; e III - sejam necessárias e proporcionais ao cumprimento do objeto.'
6.	Por fim, quanto à ausência da constituição efetiva do Conselho de Acompanhamento e Controle Social, não vislumbramos gravidade suficiente para ensejar a irregularidade das contas da Senhora Katia Helena Serafina Cruz Schweickardt, sendo suficiente dar ciência da impropriedade à Secretária Municipal de Educação de Manaus/AM, nos termos sugeridos pela Unidade Técnica na alínea 'l' de sua proposta de encaminhamento (peça 64, p. 16) .
7.	Isto posto, esta representante do Ministério Público de Contas propõe julgar regulares com ressalva as contas da Senhora Katia Helena Serafina Cruz Schweickardt, dando-lhe quitação, e regulares as contas dos demais responsáveis arrolados nos autos, dando-lhes quitação plena."
É o relatório.

Mário Jorge Oliveira de Paula Filho, OAB/AM 2.908; Célio Alberto Cruz de Oliveira, OAB/AM 2.906, e outros (peça 45); Ana Paula de Freitas Lopes, OAB/AM 7.495, e outra (Peça 46); Marcos Ricardo Herszon Cavalcanti - OAB/AM 2.324 e outros (peça 57).

Procuradora-Geral Cristina Machado da Costa e Silva.

TOMADA DE CONTAS ESPECIAL. PROGRAMA NACIONAL DE INCLUSÃO DE JOVENS - PROJOVEM. INDÍCIOS DE SUPERFATURAMENTO NA AQUISIÇÃO DE BENS E DE PAGAMENTO DE TAXA DE ADMINISTRAÇÃO. EXECUÇÃO INDIRETA DA ATIVIDADE FIM DO PROJOVEM URBANO. NÃO FUNCIONAMENTO DO CONSELHO OU COMITÊ LOCAL DE CONTROLE E PARTICIPAÇÃO SOCIAL. AUSÊNCIA DE MANIFESTAÇÃO CONCLUSIVA SOBRE A PRESTAÇÃO DE CONTAS. CITAÇÃO E AUDIÊNCIA. ACOLHIMENTO PARCIAL DAS DEFESAS. CONTAS DE DOIS RESPONSÁVEIS REGULARES COM RESSALVA E REGULARES PARA OS DEMAIS. CIÊNCIA DAS FALHAS.

TOMADA DE CONTAS ESPECIAL (TCE)

Secretaria de Controle Externo de Tomada de Contas Especial - Secex/TCE.

Trata-se da Tomada de Contas Especial resultante da conversão do Relatório da Auditoria realizada pela então Secretaria de Controle Externo no Estado do Amazonas - Secex/AM na Secretaria Municipal de Educação - Semed do município de Manaus/AM, objetivando a fiscalização da aplicação, no exercício de 2015, de recursos federais do Programa Nacional de Inclusão de Jovens - ProJovem Urbano (TC Processo 005.526/2016-7) .
2.	O Relatório de fiscalização apontou as seguintes ocorrências:
	a) 	execução irregular do programa referente aos ciclos de 2012 e 2013, mediante o Contrato 52/2014 e o Convênio 8/2015, firmados com o Idepecam, uma vez que, em regra, não é permitida a execução indireta do programa;
	b) superfaturamento na aquisição de papel pardo (R$ 50.143,00) e avental de napa (R$ 7.849,72) , no valor total de R$ 57.992,72, referente a 16/10/2015;
	c) pagamento de serviço não realizado, no montante de R$ 58.625,58, referente a 17/10/2014, em decorrência da diminuição da duração do curso de três para dois meses, sem a correspondente redução do preço, gerando pagamentos indevidos ao Idepecam; 
	d) pagamento indevido de taxa de administração (R$ 30.000,00) , referente a 16/10/2015;
	e) ausência de conselho ou comitê local de controle e participação social; 
	f) falta de manifestação conclusiva sobre a prestação de contas do Convênio 8/2010; e
	g) aquisição de material permanente. 
3.	Em cumprimento ao Acórdão 2008/2016-TCU-Plenário, foram realizadas:
		a) as citações da Sra. Katia Helena Serafina Cruz Schweickardt, Secretária Municipal de Educação partir de 20/03/2015, pela ocorrência mencionada na alínea b; das Sras. Ruth Salgado Neres Martins, Presidente da Comissão de Recebimento de Serviços em Geral, e Orlângia Rodrigues Vilaça e Leís da Silva Batista, membros da referida comissão, em função da ocorrência descrita na alínea c; da Sra. Magna Galvão de Lima Collyer, Coordenadora do Projovem Urbano, do Idepecan e da Sra. Lilia Lira Lima, Presidente da entidade, pelas ocorrências relacionadas nas alíneas b, c e d; e
		b) as audiências do Sr. Darcy Humberto Michiles, Secretário Municipal de Educação a partir de 16/12/2013, em face das ocorrências descritas nas alíneas a e f, e da Sra. Katia Helena Serafina Cruz Schweickardt, Secretária Municipal de Educação partir de 20/03/2015, em função do que consta nas alíneas a, e e f. 
4.	A citação dos responsáveis foi realizada por meio de expedientes entregues em seus endereços, como provam os avisos de recebimento relacionados no quadro constante do item 8 do relatório precedente. Todos os responsáveis apresentaram defesa, com exceção do Sr. Darcy Humberto Michiles. 
5.	Devido à reestruturação deste Tribunal, a instrução do feito foi atribuída à Secretaria de Controle Externo de Tomada de Contas Especial - SecexTCE. Após examinar as alegações de defesa e razões de justificativa, a Unidade Técnica propõe, no mérito, em manifestações uniformes:
	5.1. julgar irregulares as contas das Sras. Katia Helena Serafina Cruz Schweickardt, Magna Galvão de Lima Collyer e Lilia Lira Lima, bem assim do Idepecam, com fundamento nos arts. 16, inciso III, alíneas b e c, 19 e 23, III, da Lei 8.443/1992, aplicando-lhes, individualmente, a multa prevista no artigo 58, inciso II, da Lei 8.443/1992, em face das seguintes ocorrências:
a) superfaturamento do papel Kraft pardo (todos os responsáveis acima nominados) , desconstituindo-se o débito porque as alegações de defesa demonstraram a improcedência do preço referencial apontado no relatório de fiscalização; 
b) pagamento da taxa de administração, excluindo-se o débito porque a parcela impugnada estava prevista no edital, sem prejuízo da aplicação de multa à Sra. Magna Galvão de Lima Collyer, uma vez que o plano de trabalho não previa esse gasto, como custo operacional ou administrativo, com a ciência ao Município de Manaus/AM; e
	c) não constituição do Conselho ou Comitê Local de Controle e Participação Social e à consequente ausência do controle social na execução do ProJovem Urbano, com multa à Sra. Katia Helena Serafina Cruz Schweickardt em face da desorganização administrativa da Secretaria Municipal de Educação, cabendo dar ciência ao Município de Manaus de que o Conselho de Acompanhamento e Controle Social previsto no art. 56, § 1º, do Decreto 6.629/2008, para acompanhamento de Fundos, deve atuar com a composição prevista no art. 24 da Lei 11.494/2007;
	5.2. julgar regulares com ressalva, com quitação, as contas das Sras. Ruth Salgado Neres Martins, Leís da Silva Batista e Orlângia Rodrigues Vilaça e do Sr. Darcy Humberto Michiles, a teor do disposto nos arts. 16, inciso II, 18 e 23, II, da Lei 8.443/1992, uma vez que as demais impropriedades suscitadas no Relatório de Auditoria contido no TC 005.526/2016 têm caráter formal.
6. 	Por seu turno, o Ministério Público junto ao TCU, representado pela Procuradora-Geral Cristina Machado da Costa e Silva, propõe a regularidade com ressalva das contas da Sra. Katia Helena Serafina Cruz Schweickardt, dando-lhe quitação, e a regularidade das contas dos demais responsáveis arrolados nos autos, com quitação plena.
7.	Acompanho em linhas gerais o encaminhamento formulado pelo Ministério Público de Contas, pelos fundamentos expostos no parecer transcrito no relatório precedente, acrescentando apenas a regularidade com ressalva das contas do Sr. Darcy Humberto Michiles, pelas razões que passo a expor. 
8.	Como bem apontado pelo MP/TCU, quanto à aquisição de papel Kraft pardo não há substrato fático para a configuração de superfaturamento ou para imputação de multa aos responsáveis, dado que a equipe de auditoria utilizou como critério comparativo o preço do papel de gramatura 80 g e dimensões 96x66 cm, enquanto as aquisições foram de papel Kraft de gramatura 420g e dimensões 110x70cm. No exame das alegações de defesa, carece de consistência a determinação dos preços da praça de Manaus a partir dos preços colhidos na praça de São Paulo, especialmente em razão das despesas de transporte e da escala envolvida.
9.	Com relação ao pagamento de taxa de administração no Convênio 8/2015, ajuste celebrado para a execução do programa Projovem Urbano, em contrariedade à jurisprudência consolidada do TCU no sentido de vedar essa cobrança em convênios, há especificidades que elidem a irregularidade. O Decreto 8.244/2014, que alterou o Decreto 6.170/2007, veio a prever a possibilidade de cobrança de despesas administrativas em convênios celebrados com instituições privadas sem fins lucrativos:
	"Art. 11-A. Nos convênios e contratos de repasse firmados com entidades privadas sem fins lucrativos, poderão ser realizadas despesas administrativas, com recursos transferidos pela União, até o limite fixado pelo órgão público, desde que: 
I - estejam previstas no programa de trabalho;
II - não ultrapassem quinze por cento do valor do objeto; e
III - sejam necessárias e proporcionais ao cumprimento do objeto."
10.	O convênio em questão foi firmado pelo Município de Manaus/AM com o Idepecam após o processamento de chamamento público promovido pela Secretaria Municipal de Educação, cujo edital estabelecia taxa de administração a ser informada pelos participantes e que seria utilizada inclusive como critério de classificação.
11.	Com a finalidade de induzir a prevenção de situações futuras análogas, acompanho a proposta da unidade especializada de dar ciência à Secretaria de Educação do município de Manaus/AM de que o pagamento de taxa de administração não é admitido em convênios celebrados com a Administração Pública, conforme jurisprudência do TCU, e de que a entidade postulante deve informar os custos operacionais e administrativos no plano de trabalho, nos termos dos arts. 2º, inciso II, e 9º, inciso I, da Resolução 315/2020.
12.	A ausência da constituição efetiva do Conselho de Acompanhamento e Controle Social não apresenta gravidade suficiente para ensejar a irregularidade das contas da Sra. Katia Helena Serafina Cruz Schweickardt. Constatado que o órgão chegou a ser constituído, mas não entrou em efetivo exercício por problemas operacionais, é suficiente apor ressalva às contas da gestora. Também aqui  endosso a proposta de dar ciência à Semed sobre a composição do conselho, disciplinada em normativo específico, em função da orientação contida nos dispositivos da Resolução 315/2020 acima mencionados.
13.	Quanto às demais ocorrências ensejadoras do contraditório, persistiu apenas a ausência de manifestação conclusiva sobre a prestação de contas do Convênio 8/2010 (alínea f) . O referido documento foi apresentado pela Fundação de Apoio Institucional Rio Solimões - Unisol em julho/2013. O Sr. Darcy Humberto Michiles não regularizou a situação em todo o período que esteve à frente da Secretaria Municipal de Educação, de 16/12/2013 a 20/03/2015. Em virtude dessa omissão, justifica-se a ressalva às suas contas. A Sra. Katia Helena Serafina Cruz Schweickardt, sua sucessora, encaminhou, em 05/08/2016, o parecer conclusivo ao FNDE, que não constatou prejuízo ao erário, não havendo falha por parte dessa última gestora quanto a esse tema. 
14.	Todas as demais ocorrências ensejadoras do contraditório foram desconstituídas pelas defesas. Sobre a execução indireta do Projovem Urbano (alínea a) , as razões de justificativa evidenciaram que nem todas as atividades do programa foram delegadas a terceiros, tendo as fases iniciais sido executadas pela Semed.  Com base no art. 14 da Resolução 54/2012 do FNDE, as fases finais foram descentralizadas porque, em função de a competência constitucional dos municípios ser restrita à educação infantil e  ao ensino fundamental, a Secretaria não possuía recursos humanos e estrutura física necessária, tais como salas, laboratórios, equipamentos e cozinha industrial, para a consecução dos serviços, e que, sem o convênio, teriam que ser locados.
15.	O sobrepreço de aventais (alínea b) foi descaracterizado nas alegações de defesa, devido às características térmicas do material utilizado, face ao risco oferecido aos alunos inexperientes no trato com fogões industriais e à proximidade do valor pago com as cotações de preços dos fornecedores. 
16.	O suposto pagamento de serviço não realizado (alínea c) , devido à redução da duração do programa de três para dois meses, foi afastado pela demonstração de que a ocorrência derivou da utilização de métricas diversas pela fiscalização e pelo contrato. O cronograma de execução pactuado previu a prestação dos serviços em 60 dias úteis, e não em dois meses. Tendo as atividades pedagógicas iniciado em julho/2014, sua finalização ocorreria em outubro do mesmo ano, exatamente em 3 (três) meses, como se verificou nas listas de frequência.
 	Ante o exposto, voto por que seja adotada a deliberação que ora submeto a este Colegiado.
T.C.U., Sala das Sessões, em 5 de julho de 2022.
MARCOS BEMQUERER COSTA
Relator